【裁判字號】    90,台上,7258
【裁判日期】    901129
【裁判案由】    因違反貪污治罪條例案件
【裁判全文】
最高法院刑事判決                                九十年度台上字第七二五八號
    上  訴  人  甲○○
    選任辯護人  林道啟律師
右上訴人因違反貪污治罪條例案件，不服台灣高等法院台中分院中華民國九十年五月
二十三日第二審更審判決（八十九年度重上更(四)字第一六一號，起訴案號：台灣台中
地方法院檢察署八十五年度偵字第四四五號），提起上訴，本院判決如左：
    主  文
上訴駁回。
    理  由
按刑事訴訟法第三百七十七條規定，上訴於第三審法院，非以判決違背法令為理由，
不得為之。是提起第三審上訴，應以原判決違背法令為理由，係屬法定要件。如果上
訴理由狀並未依據卷內訴訟資料，具體指摘原判決不適用何種法則或如何適用不當，
或所指摘原判決違法情事，顯與法律規定得為第三審上訴理由之違法情形，不相適合
時，均應認其上訴為違背法律上之程式，予以駁回。本件上訴意旨略稱：(一)民國（下
同）七十六年二月二十日行政院衛生署函頒之省市立醫療機構醫師專勤服務辦法第六
條規定「省市立醫療機構首長、副首長、科主任及人事單位應督促所屬醫師遵守專勤
服務之規定，加強查察」，故省市立醫療機構所屬醫師兼任本醫療機構以外之工作，
縱使未報經首長核准，如係受其主任之指派兼任，乃屬依所屬上級公務員命令之職務
上行為，不罰。上訴人於星期六之下午及夜間至台中縣東勢鎮農會附設農民醫院（下
稱農民醫院）看診，係經上級長官李福春主任指派前往為臨時性支援看診，業經李主
任於法院審理中到庭證實，對此有利於上訴人之證據，原判決未加詳查，且未於理由
中及，有理由不備之違法。(二)依農民醫院八十五年四月十三日東鎮農醫字第一○七
四號函及同年五月四日東勢農醫字第一三四七號函所示，上訴人自八十二年一月至十
二月止，自該醫院收取之新台幣（下同）十二萬五千九百五十元，係包括每週三夜間
及支援週六下午或晚上診療所得，並經該醫院依法扣繳所得稅，且上開金額均由翁林
旭轉交，並無區分每週三夜間門診所得及星期六下午或晚上門診所得而為不同之處理
，原判決認定係不同之處理，有認定事實與證據矛盾之違法。且省立豐原醫院（下稱
豐原醫院）八十五年二月一日豐醫政字第○三七二號函表示該院於八十二年一月至
八月每星期三晚間七至九時排有甲○○醫師至東勢農民醫院看診，其醫療所得歸該院
所有等意旨，其內容與上開東勢農民醫院函（第一○七四號）內容相左，原判決何以
採信豐原醫院函文說法而不採農民醫院之說法，未於理由中說明，有判決不備理由之
違法，且未向豐原醫院函調會計憑證查證該所得是否確由豐原醫院收取，亦有應予審
判期日調查之證據未予調查之違法。(三)上訴人自八十二年一月起受李福春指派前往農
民醫院看診，嗣雖因該醫院新聘醫師一名駐診，故函請農民醫院停派一般門診之支援
，但因上訴人所支援者係婦科門診，非一般門診，故承辦人李福春才未以公文或口頭
命令上訴人停止支援任務，此亦經李福春證實，上訴人依前命令繼續向來執行之公務
即每週三夜間到農民醫院看診，顯與自受聘前往看診之情形不同，原判決認定上訴
人自前往兼職，有違論理法則。(四)上訴人援例前往農民醫院看診，為長官即婦產科
主任徐宗福及承辦單位主管李福春主任所明白，顯無故意隱匿其事實，且上訴人認為
自己未再接到停止支援命令前，援例前往看診並無違規，此乃自然之事，且豐原醫院
就夜間輪值排班亦均考量上訴人於星期三晚上支援看診之事實而刻意於排班時避開排
定上訴人於星期三晚上輪值之事實，上訴人直到遭受檢舉，經醫院長官約談後，始獲
悉豐原醫院首長堅稱自八十二年九月以後即未再指派上訴人前往農民醫院支援，此亦
不違反常情，原判決判斷顯違背經驗法則。(五)上訴人於檢察官偵查時曾說明「前任豐
原醫院副院長曾安武，曾在其任內之醫務會議上向全體醫師同仁告知支援東勢農民醫
院視同支援群體醫療行為，所以我認為……合法行為，故我按月向豐原醫院具領基本
獎勵金」等語，原審未依職權傳訊曾安武查明是否確有為該指示，有應於審判期日調
查之證據未予調查之違法，況農民醫院依約原有要求豐原醫院指派醫師支援醫療之權
利，其業務需求則由農民醫院院長張萬森提出，張院長為恐上訴人於一般科醫師均不
用前來支援之情況下，情商上訴人繼續前去支援，且其就上訴人詢及繼續支援是否符
合規定時，亦具函回答：「在前開醫療保健合作契約未終止前……台端依契約支援本
院夜間診療，履行台端服務單位省立豐原醫院與本院簽訂上開契約，並非本院私自聘
請台端，依往例本院亦無須於每月向台端服務單位報備之必要。」足認張萬森於獲悉
豐原醫院表示未指派上訴人前往支援前，係確信上訴人前既曾經豐原醫院指派前來支
援，上訴人前來看診係盡豐原醫院之契約責任，嗣張萬森於歷次審理時均一再證稱不
知上訴人有被停派之事，原判決竟以張萬森於調查站之筆錄為據，推翻張萬森於法院
合理之供述，並漠視張萬森於前往調查站製作筆錄前，即已寄發前示公函給豐原醫院
以及復函給上訴人之事實，其採證有違論理法則及經驗法則。(六)上訴人係援例於星期
三晚上到農民醫院看診，其情形除農民醫院院長張萬森認為其係經合法指派支援者外
，上訴人確有向其直屬長官即婦產科主任徐宗福報告，且向承辦單位長官即家醫科主
任李福春報告，其等對上訴人於八十二年九月以後繼續在東勢農民醫院看診之事實知
之甚詳，並於豐原醫院輪值夜班之編排上給予上訴人特別安排，此為不爭之事實。而
徐宗福、李福春依規定原有考核其所屬是否有在外兼職之責任，上訴人明確告知於農
民醫院看診之情形，上訴人顯無以故意隱匿在外兼職之事實為詐術之情形，自不構成
詐欺取財罪名。至於豐原醫院於八十五年二月一日豐醫政字第○三七二號函表示「
(1)本院於八十一年一月至八月每星期三晚間七至九時排有甲○○醫師至東勢農民醫院
看診，其醫療所得歸本院所有。(2)本院於八十二年九月份起停派甘醫師支援東勢農民
醫院，渠自行繼續前往看診至八十四年四月止，期間並未向本院報准，至其是否領有
該院給付之醫療所得，本院並不知悉。」除所謂所得歸豐原醫院所有與事實不符，前
已論及外，該製作公函之公務員顯係依省市立醫療機構醫師專勤服務辦法規定兼任醫
療機構外之工作，須事前報經首長核准之規定所為之判斷，其並未考量曾有指派上訴
人支援之派令，嗣應有停止支援之命令，況且於上訴人自八十二年一月至八月間不間
斷前往支援之情況下，如無停止支援之命令，上訴人焉能知悉業已停止指派支援任務
﹖況查本案上訴人是否構成犯罪，應注重者為上訴人是否有故意隱匿在外兼業之事實
，而非上訴人是否接獲指派，原判決徒以前示公函表示未派令上訴人前往支援，遽為
上訴人有罪判決，其適用法律亦有違誤等語。
惟查採證認事以及對於證據之取捨判斷乃事實審法院之職權。本件原判決認定上訴人
有事實欄所載之犯行，因而撤銷第一審諭知上訴人無罪之判決，改判論處上訴人連續
依據法令從事公務之人員，利用職務上之機會詐取財物罪刑。係依憑上訴人於法院審
理中供承其為豐原醫院婦產科醫師，有於八十二年三月二十二日簽署「台灣省立豐原
醫院醫師專勤服務承諾書」，承諾不在外開業或兼業，及其有領取事實欄所載之不兼
業基本獎勵金之情事，參酌其於法務部調查局台中縣調查站（下稱調查站）自白：依
豐原醫院支援群體醫療中心輪派表指派伊前往農民醫院協助醫療業務時間為八十二年
一月至八十二年八月每週三之夜診，其餘時段及自八十二年九月份起，伊並未受安排
指派前往農民醫院協助診療等語，及證人即農民醫院院長張萬森於受該調查站人員訊
問時供稱：上訴人於未受豐原醫院指派到農民醫院協助診療時段，到農民醫院前往看
診，係伊或農民醫院主動洽詢上訴人，經上訴人同意，並支付診療費用予上訴人個人
等語，佐以豐原醫院曾於八十五年二月一日以豐醫政字第○三七二號函復台灣台中
地方法院檢察署表示：(一)本院八十二年一月至八月每星期三晚間七至九時排有甲○○
醫師至東勢農民醫院看診，其醫療所得歸本院所有。(二)本院於八十二年九月份起停派
甘醫師支援東勢農民醫院，渠仍繼續前往看診至八十四年四月止，期間並未向本院報
准，至其是否領有該院給付之醫療所得，本院並不知悉。(三)甘醫師私自前往東勢鎮農
民醫院有違其所簽署之本院醫師專勤服務承諾書，屬在外兼業之情形，依規定不得再
領基本獎勵金等事證，為其論據。並明：上訴人雖辯稱：伊自八十二年一月起至同
年八月底每週三夜診之其餘時段，前往農民醫院支援診療，係經主任李福春指派，且
其未接獲書面或口頭通知被停派農民醫院支援醫療職務，故不知自八十二年九月一日
起已停止該項支援，伊僅係循例前往看診云云，惟豐原醫院指派醫師前往其他醫院支
援醫療業務，按月排有支援群體醫療中心輪派表，上訴人且曾依該輪派表所示至石岡
群醫看診，八十二年九月份起豐原醫院已不再將上訴人排入至東勢農民醫院之支援行
列，該輪派表向例亦均函送農民醫院，此亦據林益洲及張萬森於偵審中供明，且張萬
森於受調查站人員訊問時已供證：因豐原醫院函示停派門診支援而主動洽詢上訴人是
否有意循例在農民醫院協助醫療並獲上訴人首肯等語（見偵查卷第十八頁），足認上
訴人所辯不知未被繼續指派前往農民醫院協助診療等語，委無足採。且從上訴人八十
二年一月起至同年八月底止每月隔週星期六下午及晚上固定前往農民醫院看診係長期
執行診療，非臨時性質，證人李福春於法院審理中稱可由伊臨時指派通知，不必院長
指派等語，與常情有違，證人張萬森於法院審理中稱其在調查站之供述筆錄係調查員
自己推測這樣寫的等語，均係事後護上訴人之詞，同不足採為有利於上訴人之證據
等理由綦詳。又查依行政院衛生署函頒之「省市立醫療機構醫師專勤服務辦法」規定
，兼任本醫療機構外之工作，應依有關法令辦理，並須事前報經首長核准。該辦法第
六條規定，僅在明省市立醫療機構副首長、科主任及人事單位應督促所屬醫師遵守
專勤服務之規定，加強查察，並非規定未報經首長核准，在科主任知情或不反對之情
形下即可在外兼職。原判決依憑前開事證，認上訴人於豐原醫院排定支援診療時間外
，私自受農民醫院或該院院長張萬森之情商，至該醫院支援診療，並向豐原醫院院
長及有關承辦核發不兼業獎勵金之人員隱瞞該兼業之事實，違反其簽署專勤服務之承
諾，使豐原醫院有關承辦人員陷於錯誤，按月發給其不兼業之基本獎勵金，應負公務
員利用職務上機會詐取財物之罪責，自難指有適用法規違誤情事。再依農民醫院八十
五年四月十三日東鎮農醫字第一○七四號函及八十五年五月四日東鎮農醫字第一三七
四號函所示，該醫院支付上訴人八十二年一至八月間每週三夜診之鐘點費及八十二年
九月一日起在該醫院支援看診之鐘點費，雖均為每小時七百元，且均交由豐原醫院Ｘ
光技術員翁林旭轉交上訴人本人處理。惟上訴人於第二審法院審理中，已明確供承：
在豐原醫院排定時間內至農民醫院看診之費用是由農民醫院直接交豐原醫院家醫科，
再由家醫科通知伊持私章前往領取，排定時間外之兼差看診費用，則由農民醫院交翁
林旭，由翁林旭將裝好牛皮袋內之錢款轉交與伊等語（見更(三)卷第三十頁），則原判
決依憑農民醫院院長張萬森於偵查中之供述等事證，認上訴人是否經豐原醫院指派前
往農民醫院看診，領款方式未盡相同一節，亦難指有證據上理由矛盾之違誤。至上訴
人於豐原醫院排定時間內至農民醫院看診之醫療費用應歸豐原醫院所有，豐原醫院已
否收取該費用而轉發上訴人，以及前任豐原醫院副院長曾安武是否曾在支援醫療期間
之醫務會議上向全體醫師告知支援東勢農民醫院視同支援群體醫療行為，此均與原判
決依憑前開事證論定上訴人犯行無直接關聯，原審縱未向豐原醫院函調會計憑證查證
前開醫療所得是否確由豐原醫院收取或未傳訊證人曾安武查明是否曾為上開指示告知
，均難認為有違反證據調查必要性之違誤。另農民醫院是否曾函復上訴人稱：台端依
契約支援本院夜間診療，係履行豐原醫院與本院契約，本院無須向台端服務單位報備
等語，以及上訴人於豐原醫院排定診療時間外，至農民醫院支援診療是否為上訴人所
服務單位之主任李福春或徐宗福所知情，並於輪值夜班之編排給予上訴人特別安排，
此亦均不影響原審依憑前開事證，論定上訴人向農民醫院承辦人員隱瞞兼業事實而詐
領不兼業獎勵金之判決結果，自難執以指摘原判決即有採證違反經驗或論理法則、查
證未盡、理由不備或其他違背法令情事，其餘上訴意旨，徒憑己見，就原審採證認事
職權之行使及原判決已論斷說明事項，重為事實之爭辯，亦非適法之第三審上訴理由
，本件上訴意旨所陳各項，均核與法律規定得為第三審上訴理由之違法情形不相適合
。其上訴違背法律上之程式，應予駁回。
據上論結，應依刑事訴訟法第三百九十五條前段，判決如主文。
中      華      民      國     九十     年     十一     月    二十九    日
                              最高法院刑事第十二庭
                                  審判長法官  呂  潮  澤
                                        法官  陳  世  雄
                                        法官  孫  增  同
                                        法官  林  開  任
                                        法官  劉  介  民
      右正本證明與原本無異
                                              書  記  官
中      華      民      國     九十     年     十二     月      五      日


司法院資訊處製作；財團法人民間司法改革基金會備份。
